---
title: "Tópico 3 - Manipulação de dados"
author: "Document Author"
date: "`r format(Sys.Date(), '%d/%m/%Y')`"
output:
  prettydoc::html_pretty:
    theme: architect
    highlight: github
---

```{r setup, include=FALSE}
knitr::opts_chunk$set(
	echo = TRUE,
	message = FALSE,
	warning = FALSE
)
```

1) Primeiro, precisamos carregar o pacote tidyverse, que será usado ao longo do script. Carregue aqui também outros pacotes que possa chegar a carregar

```{r}
library(tidyverse)
library(knitr)
```

2) Precisamos carregar a base também: carregue o arquivo `base_pnud_min.csv` e salve no objeto `dados_pnud`.

```{r}
dados_pnud <- read_csv2("dados/base_pnud_min.csv")
```


3) Neste exercício, vamos criar uma tabela com as seguintes informações: Soma da população em milhões, no ano de 2010, agrupado por região do Brasil. A tabela deve estar ordenada de forma decrescente segundo a população em milhões. Exemplo do que queremos gerar:

|Região	         |População em milhões (2010)|
|----------------|---------|
|Sudeste	       |  79.48  |
|Nordeste	       |  52.01  |
|Sul	           |  27.14  |
|Norte	         |  15.18  |
|Centro-Oeste	   |  13.84  |
 
Escreva o código para gerar essa tabela no campo de código abaixo:

```{r}
dados_pnud |> 
filter(ano == 2010) |> 
 group_by(regiao_nm) |> 
 summarise(soma_pop_milhoes = round(sum(pop)/1000000, 2)) |> 
 arrange(desc(soma_pop_milhoes)) |> 
 kable(col.names = c("Região", "População em milhões (2010)"))
```


4) Neste exercício, queremos escrever a seguinte frase, segundo o estado onde você mora:

Eu moro em **SP**, um estado com **645** municípios. Em 2010, a população no estado de **SP** era de **40.92** milhões. Neste estado, os 5 municípios com o maior IDH municipal em 2010 foram: **São Caetano do Sul, Águas de São Pedro, Santos, Jundiaí e Valinhos**.

Para fazer isso, o código que gera cada informação consta abaixo. É necessário alterar a sigla do estado no objeto `estado`. 

```{r}
# sigla do estado
estado <- "SP"
# filtrando os dados para 2010, e para o estado
base_filtrada  <- dados_pnud |>
  filter(uf_sigla == estado, ano == 2010) |>
  # arrumando os nomes, para não ficar tudo maiúsculo
  mutate(
    muni_nm = str_to_title(muni_nm),
    muni_nm = str_replace(muni_nm, " Do ", " do "),
    muni_nm = str_replace(muni_nm, " De ", " de "),
    muni_nm = str_replace(muni_nm, " Da ", " da "),
    muni_nm = str_replace(muni_nm, " Dos ", " dos "),
    muni_nm = str_replace(muni_nm, " Das ", " das ")
  ) 
  
  # número de municipios
  numero_munic <- nrow(base_filtrada)

# soma da populacao do estado em milhoes
soma_pop_estado <- round(sum(base_filtrada$pop) / 1000000, 2)

# nome dos 5 municípios com maior idhm municipal
frase_5_municipios <- base_filtrada |>
  # ordenar de forma decrescente
  arrange(desc(idhm)) |>
  # buscar só as linhas 1 à 5
  slice(1:5) |>
  # criar uma frase, combinando as palavras
  summarise(nome_muni = combine_words(muni_nm, and = " e ", oxford_comma = FALSE))

```


Agora, utilizando o código em linha (usando crase, R, código para executar, e crase), substitua os valores pelos objetos e confira no documento gerado (após apertar knit) se o seu texto se parece com o texto gerado acima:

Eu moro em XX, um estado com XXXX municípios. Em 2010, a população no estado de XXXXX era de XXXXX milhões. Neste estado, os 5 municípios com o maior IDH municipal em 2010 foram: XXXX.

-----

Caso queira realizar mais exercícios, experimente os exercícios [deste capítulo](https://livro.curso-r.com/7-2-dplyr.html).

