---
title: "Tópico 1: Introdução ao R"
author: "Beatriz Milz"
date: 'Maio de 2022'
output: html_document
---




-   Diferença entre console e script.

```{r echo=FALSE}
1 + 1
```


-   Para executar o código:

    -   Clique na linha e aperte Ctrl + Enter
    -   Selecione um trecho de código e aperte Ctrl + Enter
    
- Podemos escrever comentários (textos que não serão executados) usando o hashtag (`#`).

```{r}
# 1 + 1 
```


### R como calculadora

-   O R permite realizar muitas operações matemáticas!

-   A ordem matemática das operações também vale no R.

```{r}
# adição
 2 + 5

# subtração
9 - 4

# multiplicação
5 * 3

# divisão
7 / 5

# potenciação
8 ^ 2

# resto da divisão de 9 por 4
9 %% 4

# parte inteira da divisão de 9 por 4
9 %/% 4
```


##  Exercício

1. Vamos usar o R para descorir a temperatura de hoje em Fahrenheit. Converta a temperatura de Celsius para Fahrenheit, usando a segunte fórmula: `TempF =  TempC * 1.8 + 32`: 


```{r}
19 * 1.8 + 32

TempF <- 19 * 1.8 + 32
TempF
```


- Dúvida: dá pra transformar isso em um código que podemos repetir??

```{r}
transformar_temp_em_f <- function(temp_c){
  temp_c * 1.8 + 32
}

transformar_temp_em_f(temp_c = 17)
transformar_temp_em_f(temp_c = 26)
```


## Objetos

-   Ao se desenvolver um script é comum que algumas informações ficam repetidas ao longo do script.

-   Para reutilizar essas informações ao longo do script utilizamos o que chamamos de **objeto**.

- Case sensitive -  o R diferencia minúsculos e maiúsculos

-   Um objeto retém e representa um valor, função ou base de dados

-   Atribuindo valor a um objeto no R: utilizamos o operador: `<-`.
    Ex: `nome_do_objeto <- valor`

-   Atalho: `ALT` + `-`: cria o `<-` sinal de atribuição.

Exemplos:

```{r echo=TRUE}
# objeto do tipo texto: SEMPRE ENTRE ASPAS!
meu_nome <- "Beatriz Milz"
meu_nome

# Objeto do tipo numérico
minha_idade <- 29
minha_idade

# objeto do tipo numérico (podemos usar casas decimais - separar com o ponto) 
minha_altura <- 1.75

# objeto do tipo lógico (verdadeiro/falso)
TRUE
FALSE
trabalha <- TRUE
trabalha
```

```{r}
TRUE # REPRESENTA 1
FALSE # REPRESENTA 0
```

##  Exercício 

1. Crie objetos para armazenar informações sobre você: `nome` (texto), `idade` (numérico), `estuda` (verdadeiro ou falso).  


```{r}
nome <- "beatriz"
idade <- 29
estuda <- TRUE

nome
idade
estuda
```


## Nomes de objetos

-   Os nomes devem começar com uma letra. Podem conter letras, números, underline (`_`) e ponto (`.`).

```{r}
# nomes válidos!
# ano_2022 
# ano.2022
```

-   **Não usar acentuação e espaços nos nomes de objetos, arquivos, pastas, etc** (muito importante!)

```{r}

# isso é ok!
nome <-  "Luã"

# isso é bom evitar
luã <- TRUE
```


-   Recomendação: **usar_snake_case**, ou seja, palavras escritas em minúsculo separadas pelo underscore (`_`).
```{r}
# base_censo_2010
# 
# base.censo.2010
# 
# baseCenso2010
```


-   O `R` é *case sensitive*, isto é, faz a diferenciação entre as letras minúsculas e maiúsculas. Portanto, um objeto chamado `teste` é diferente de uma outro objeto chamada `Teste`.

##  Exercício 

1. Tente adivinhar o tipo dos objetos abaixo: 

```{r}
cor_favorita <- "rosa"  
idade <- 29
altura <- "1.75"
peso <- 61.1
gosta_brocolis <- TRUE
gosta_carne <- "FALSE"
```




## Funções

- Funções permitem automatizar tarefas comuns de forma mais poderosa do que copiar e colar.

- O R possui muitas funções já implementadas.

- Pacotes são coleções de funções, dados e documentação que ampliam as capacidades do R básico. Veremos como instalá-los logo!

- Você pode desenvolver suas próprias funções!

- Estrutura: `nome_da_funcao(argumentos = ...)`

##  Exercício

1. Use a função `class()` e descubra qual é o tipo dos objetos apresentados no exercício anterior, e confira se a classe que você imaginou está correta.

```{r}
class(cor_favorita) # texto
class(idade)
class(altura)
class(peso)
class(gosta_brocolis)
class(gosta_carne)
```
 
## Exemplo de rmarkdown 

```{r}
var <- 1 + 1 
```

o valor que calculamos para x foi de `r var`

## Combinar elementos e criando vetores

- Podemos criar um conjunto de elementos usando a função `c()`. Exemplo:

```{r}
conjunto <- c(1, 2, 3)
conjunto
```

- Podemos criar um conjunto de sequência usando o operador `:`. Exemplo:

```{r}
conjunto_2 <- c(1:10, 99)

conjunto_2
```


- Os vetores armazena elementos de mesma classe. Caso tente combinar elementos de classe diferente, acontecerá a coerção. Ex:

```{r}
c("1", 2, 3)

c(1, 2, TRUE)
```

- Podemos fazer operações com os vetores:


```{r}
ano_nascimento_irmaos <- c(1993, 1998, 2001, 2012, 2012)

idade_irmaos <- 2022 - ano_nascimento_irmaos
idade_irmaos
```

- Dúvida: e se os vetores tiver valores diferentes?

```{r}
ano_nascimento_irmaos - c(1, 2, 3)
```



- Exemplo de vetor com texto:

```{r}
primeiro_semestre <- c("Jan", "Fev", "Mar", "Abr", "Mai", "Jun")

# primeiro_semestre - 1 # gera erro!
```

- A função `length()` retorna o comprimento do vetor, para descobrir quantos elementos ele tem:

```{r}
length(primeiro_semestre)
```

- Selecionando elementos por índice: utilizar `[]`

```{r}
# primeiro elemento do vetor
primeiro_semestre[1]

# primeiro elemento até o segundo
primeiro_semestre[1:2]

# remove o elemento 1
primeiro_semestre[-1]


idade_irmaos[4:5]

# seleciona o elemento seis até o quatro 
# (e muda a ordem dos elementos)
primeiro_semestre[6:4]

```

```{r include=FALSE}
# lero leroel eoroelreo meu chefe nao é legal :(
```


## NA - Not Available

- Uma característica importante do R que pode dificultar a comparação são os valores ausentes ou `NA` (não disponíveis). 

- `NA` representa um valor desconhecido. 

-  Operações envolvendo um valor desconhecido também será desconhecido. Exemplo:

```{r}
vetor_com_na <- c(1, 5, 2, 5, NA)

sum(vetor_com_na)
sum(vetor_com_na, na.rm = TRUE)
```

- `is.na()` é a função que testa se um objeto é NA.

```{r}
is.na(vetor_com_na)
# contar quantos NAs temos no nosso vetor!
sum(is.na(vetor_com_na))

# proporcao de NAs na base
sum(is.na(vetor_com_na))/length(vetor_com_na)*100
```

## Tarefa em grupo:

1. Crie um vetor com os valores das alturas de todas as pessoas do grupo. Salve ele em um objeto chamado `valores_alturas`:

```{r}

```

2. Usando as funções aprendidas hoje, verifique se a classe deste vetor é `numeric`:

```{r}

```

3. Imagine que uma nova pessoa entrou no grupo, mas ela não se sentiu confortável em falar qual é a altura dela! Não sabemos qual é a altura dela, então tentem adicionar essa altura no vetor também.

```{r}

```

4. Usando funções do R, verifique quantos valores temos nesse vetor.

```{r}

```

5. Calcule a média da altura das pessoas do grupo. A função `mean()` calcula a média.

```{r}

```

6. Quais são as alturas máximas e mínimas do grupo? Use as funções `min()` e `max()` para encontrar esse valores.

```{r}

```

7. Qual é a mediana desse conjunto de valores? Use a função `median()` para calcular.

```{r}

```

8. Calcule a variância e o desvio padrão deste conjunto de valores usando as funções `var()` e `sd()`.

```{r}

```



## Buscando ajuda

- Documentação: `help(nome_da_funcao)` ou `?nome_da_funcao`.

```{r, eval=FALSE}
help(round)
??count
```

-  Se a dúvida permanecer, procure no Google ou pergunte no [Discourse](https://discourse.curso-r.com/).

-   E se ainda tiver dúvidas, pergunte para a comunidade (há grupos no Telegram e outras redes sociais).


## Instalar pacotes

- Pacotes são coleções de funções, dados e documentação que estendem as capacidades do `R` básico.

- Eles precisam ser instalados e carregados.


- Você só precisa instalar o pacote uma vez, mas precisa carregá-lo sempre que começar uma nova sessão.


- Instalação de Pacotes: `install.packages("nome-do-pacote")`. Para instalar o pacote use as aspas.

```{{r}}
install.packages("tidyverse")
```


-  Carregar pacotes: `library(nome-do-pacote)`. Para carregar o pacote, não é necessário utilizar aspas.

```{r, eval=TRUE, message=FALSE}
library(tidyverse)
```




