---
title: "Tópico 2 - Importação de dados"
author: "Document Author"
date: "`r Sys.Date()`"
output:
  prettydoc::html_pretty:
    theme: cosmo
    highlight: github
---

## Importação

- O formato mais comum que utilizamos são os Dataframes/tibble/base de dados/dataset

- Possuem duas dimensões: linhas e colunas.

- Cada colunas pode ser de classes diferentes.

- Pense em uma tabela, como está acostumada a ver no Excel por exemplo. 

- Formatos comuns: CSV, excel, txt, entre outros.

- Importando CSV: comma separated values - valores separados por vírgula
- csv2 é para texto separado por ;
- csv é para texto separado por ,

```{r}
library(tidyverse)
library(readxl)
library(janitor)
dados_pnud <- read_csv2("dados/base_pnud_min.csv")
```


- Caminho: absoluto, relativo


- Importando excel:

```{r}
pnud_excel <- read_excel("dados/base_pnud.xlsx")
```

- Podemos usar o Import dataset do RStudio! O importante é salvar o código no script. Exemplo:

```{r}
library(readr)
base_pnud_min <- read_delim("dados/base_pnud_min.csv", 
    delim = ";", escape_double = FALSE, trim_ws = TRUE)
# View(base_pnud_min)
```


Podemos também importar algumas bases diretamente da URL! 
Exemplo 1: Execução orçamentária da PMSP:

<http://orcamento.sf.prefeitura.sp.gov.br/orcamento/execucao.php>

CTRL + SHIFT + C - comentar trecho de codigo

```{r}
library(readxl)
# url <- "http://orcamento.sf.prefeitura.sp.gov.br/orcamento/uploads/2022/basedadosexecucao2022.xlsx"
destfile <- "dados/basedadosexecucao2022.xlsx"
# curl::curl_download(url, destfile)
basedadosexecucao2022 <- read_excel(destfile)

# limpa os nomes de todas as colunas!! é do pacote janitor
clean_names(basedadosexecucao2022)

```

Exemplo 2: Mananciais

<https://beatrizmilz.github.io/mananciais/>

ctrl + shift + a. = organizar o código
```{r}
library(readr)
mananciais <-
  read_delim(
    "https://github.com/beatrizmilz/mananciais/raw/master/inst/extdata/mananciais.csv",
    delim = ";",
    escape_double = FALSE,
    locale = locale(decimal_mark = ",",
                    grouping_mark = "."),
    trim_ws = TRUE
  )
# View(mananciais)
```



Exercício: Importe a base `dicionario_base_pnud_min.csv`:

```{r}
pnud_dicio <- read_csv2("dados/dicionario_base_pnud_min.csv", show_col_types = FALSE)

# pnud_dicio[ 1, 4]
```




## Salvando no computador

- Salvando os dados em um arquivo csv:

```{r}
write_csv2(mananciais, file = "dados/mananciais.csv")
```

- Salvando os dados em um arquivo excel:

```{r}
library(writexl)
write_xlsx(mananciais, "dados/mananciais.xlsx")
```

Exercício: Salve a base do dicionário dos dados do pnud com outro nome, por exemplo: `dicionario_pnud_output.csv`

```{r}
write_csv2(pnud_dicio, file = "dados/pnud-dicio.csv")
```


## Funções úteis para usar com dataframes

```{r}
# Retorna o número de colunas 
ncol(dados_pnud)

# Retorna o número de linhas
nrow(dados_pnud)

# Retorna o número de colunas e linhas
dim(dados_pnud)

# primeiras linhas
head(dados_pnud)

# dar uma "olhada" na base
glimpse(dados_pnud)

```


- Exercícios: Explore a base do dicionário do pnud. Quantas colunas tem? Quantas linhas tem? Quais informações essa pequena base apresenta?

```{r}

```



- Para selecionar colunas, utilize o `$`. Elas retornarão como vetores, e poderemos usar as funções que já conhecemos. Ex: `dados_pnud$ano`.


- Dica: após escrever o `nome_do_dataframe$`, aperte `tab` para que o RStudio faça sugestões de colunas da base.


```{r}
vetor <- 1:10
mean(vetor)


# dados_pnud$espvida
mean(dados_pnud$espvida)
```

- A função `unique()` retorna os valores únicos de um vetor. Exemplo: 

```{r}
unique(dados_pnud$ano)
```



Exercício: Use a função aprendida para criar um vetor com as siglas dos estados do Brasil.

```{r}

```


## Funções básicas


|  Função |  O que retorna? |
|--:|--:|
|  `sum()` |  Soma  | 
|  `mean()` |  Média |
|  `median()` |  Mediana |
|  `var()` |  Variância (simples) |
|  `sd()` |  Desvio Padrão |
|  `max()` |  Valor máximo  |
|  `min()` |  Valor mínimo |
|  `round()` |  Valor arredondado |
|  `sqrt()` |  Raíz quadrada |


- Argumento importante: `na.rm = TRUE`

Somando do `vetor_com_na`:
```{r}
vetor_com_na <- c(NA, 1, 5, 2, 5, NA)

```

Calculando a média do `vetor_com_na`:
```{r}
mean(vetor_com_na, na.rm = TRUE)
```

Exercícios:

- Vamos usar os dados para o ano de 2010. Para isso é necessário filtrar os dados, e vamos ver como fazer isso no próximo tópico!

```{r}
dados_pnud_2010 <-  filter(dados_pnud, ano == 2010)
```

a) Qual era a soma da população do Brasil em 2010?
```{r}
# Soma de população em 2010: 

```

b) Qual era a média da expectativa de vida da população do Brasil em 2010?
```{r}
# média: expectativa de vida

```

Arredonde o valor encontrado nesse exercício, para apresentar 1 casa decimal:
```{r}
# arredondando para ter uma casa decimal

```

c) Qual era a mediana da expectativa de vida da população do Brasil em 2010?
```{r}
# mediana: expectativa de vida

```

d) Qual era a variância da expectativa de vida da população do Brasil em 2010?
```{r}
# variância: expectativa de vida

```

e) Qual era o desvio padrão da expectativa de vida da população do Brasil em 2010?
```{r}
# desvio padrão: expectativa de vida

```

f) Qual foi o maior valor encontado em um estado para a  expectativa de vida da população do Brasil em 2010?
```{r}
# maior valor encontrado

```

g) Qual foi o menor valor encontado em um estado para a  expectativa de vida da população do Brasil em 2010?
```{r}
# menor valor encontrado

```


