---
title: "Tópico 3 - Manipulação de dados com dplyr"
author: "Document Author"
date: "`r Sys.Date()`"
output:
  prettydoc::html_pretty:
    theme: architect
    highlight: github
---

Vamos começar carregando os pacotes que vamos utilizar neste script.

```{r message=FALSE}
library(tidyverse)
```

Então podemos importar a base de dados que vamos utilizar:

```{r message=FALSE}
dados_pnud <- read_csv2("dados/base_pnud_min.csv")
```

Quais são as informações disponíveis na base?

```{r message=FALSE}
dicionario_pnud <- read_csv2("dados/dicionario_base_pnud_min.csv")
```

Podemos ver a estrutura da base de dados usando a função `glimpse()`:

```{r}
glimpse(dados_pnud)
```

Podemos ver os nomes das colunas da base de dados usando a função `names()`:

```{r}
names(dados_pnud)
```

## dplyr

- `select()`: seleciona colunas da base de dados
- `filter()`: filtra linhas da base de dados
- `arrange()`: reordena as linhas da base de dados
- `mutate()`: cria novas colunas da base de dados (ou atualiza as colunas existentes)
- `group_by()` + `summarise()`: agrupa e sumariza da base de dados

## select

Podemos selecionar colunas da base de dados com a função `select()`.

Sintaxe: select(nome_da_base, regras_para_selecionar_colunas)

Selecionando uma coluna:

```{r}
nome_municipios <- select(dados_pnud, muni_nm)
```

Obs: Enquanto a gente não usar a atribuição `<-`, o objeto não é alterado!

Selecionando várias colunas:

```{r}
select(dados_pnud, muni_nm, uf_sigla)
```

A função select respeita a ordem das colunas:

```{r}
select(dados_pnud, uf_sigla, muni_nm, pop)
```

O operador `:` pode ser usado aqui para selecionar uma sequência de colunas:

```{r}
select(dados_pnud, idhm:pop)
```

Podemos selecionar colunas por exclusão:

```{r}
select(dados_pnud, -lat, -lon)
```

Selecione todas as colunas que comecem com idhm:

```{r}
# resposta da Mariana
select(dados_pnud, idhm:idhm_r)

# busca padrão no começo do nome da coluna
select(dados_pnud, starts_with("idhm"))

# busca padrão em qualquer lugar no nome da coluna
select(dados_pnud, contains("idhm"))

# busca padrao no final do nome da coluna
select(dados_pnud, ends_with("nm"))
```


```{r}
select(dados_pnud, ends_with("nm")) %>% 
  head() %>%  # pega só as primeiras 6 linhas
  knitr::kable() # funcao para criar tabela
```


## arrange


Podemos ordenar a base de dados com a função `arrange()`.

Sintaxe: arrange(nome_da_base, coluna_para_usar_para_ordenar)

O padrão de ordenação é crescente:

```{r}
arrange(dados_pnud, pop)
```

Para ordenar de forma decrescente, podemos usar a função `desc()`:

```{r}
arrange(dados_pnud, desc(pop))
```

Podemos ordenar de acordo com os valores de duas colunas:

```{r}
arrange(dados_pnud, ano, desc(pop))
```

A ordenação de textos segue a ordem alfabética:

```{r}
arrange(dados_pnud, muni_nm)
```


- Exercício: 
colunas: ano, uf, nome do municipio, gini
ordenacao: ano descente (2010, 2000, 1991) e gini crescente (os muni com menores inidices primeiro)

```{r}
# jeito 1
tabela_pnud <- select(dados_pnud, ano, uf_sigla, muni_nm, gini)
arrange(tabela_pnud, desc(ano), gini)

# jeito 2
arrange(select(dados_pnud, ano, uf_sigla, muni_nm, gini),
        desc(ano), gini)

```


## pipe

É comum fazer mais de uma operação em sequência. Por exemplo: selecionar colunas, e depois ordenar!

Objetivo: gerar uma base que tem as colunas referentes ao ano, sigla da UF, nome do município e gini. Essa base deve estar ordenada por ano e gini.

```{r}
# jeito 1
tabela_pnud <- select(dados_pnud, ano, uf_sigla, muni_nm, gini)
arrange(tabela_pnud, desc(ano), gini)

# jeito 2
arrange(select(dados_pnud, ano, uf_sigla, muni_nm, gini),
        desc(ano), gini)
```

Podemos reescrever esse código com o pipe. O pipe conecta as operações, passando o resultado da última operação como primeiro argumento das próximas etapas.

- `|>` é o pipe do base R, funciona a partir da versão 4.1 do R.

- `%>%` é a versão do tidyverse. Precisa rodar `library(tidyverse)` ou ` library(magrittr)` antes.

- Atalho: CTRL + SHIFT + M

```{r}
# library(tidyverse)
# library(magrittr)
```


```{r}
select(dados_pnud, ano, uf_sigla, muni_nm, gini) %>% 
arrange(desc(ano), gini)


dados_pnud %>% 
  select(ano, uf_sigla, muni_nm, gini) %>% 
  arrange(desc(ano), gini)
```

## Pausa nos verbos: distinct

Quais são os valores únicos/distintos em uma coluna?

- A base dados_pnud possui informações referentes à quais anos?

```{r}

unique(dados_pnud$uf_sigla)

dados_pnud |> 
  distinct(ano)

dados_pnud |> 
  distinct(ano, regiao_nm)

```

- A base dados_pnud possui informações referentes à quais UFs?

```{r}
dados_pnud |> 
  distinct(uf_sigla) |> 
  arrange(uf_sigla)
```

## mutate

- Podemos modificar colunas e criar novas colunas usando a função `mutate()`.

- Exemplo: vamos modificar a coluna pop para que ela armazene a população em milhares.

mutate(nome_da_coluna_que_queremos_criar = operacao_que_queremos_fazer)

```{r}
# - Exemplo: vamos criar uma nova coluna chamada `pop_milhares` para que ela armazene a população em milhares.

dados_pnud |> 
  mutate(pop_milhares = pop/1000)
         
# - Como arredondar? Função `round()`. Vamos experimentar arredondar a coluna de esperança de vida para ter apenas 1 casa decimal.         
dados_pnud |> 
  mutate(pop_milhares = pop/1000,
         pop_milhares = round(pop_milhares, 1))

# exemplos de manipulação de textos
dados_pnud |> 
  mutate(muni_id = as.character(muni_id),
         muni_nm = str_to_lower(muni_nm),
         muni_nm = abjutils::rm_accent(muni_nm))
```




Criar faixas de esperança de vida!
```{r}
dados_classificados_por_espvida <- dados_pnud |> 
  mutate(classe_espvida = case_when(
    # comparacao verdadeira ~ valor que eu quero guardar!,
    # 50 até 60
    espvida >= 50 & espvida < 60 ~ "50 - 59 anos",
    # 60 até 70
    espvida >= 60 & espvida < 70 ~ "60 - 69 anos",
    # 70 até 80
    espvida >= 70 & espvida < 80 ~ "70 - 79 anos",
    # TUDO O QUE NAO FOI CLASSIFICADO!!
    TRUE ~ "Fora das faixas classificadas"
  ))

```


- [fatores](https://forcats.tidyverse.org/articles/forcats.html) são úteis em variáveis categóricas, ex: 
nao foi alfabetizado
ensino fundamental
ensino médio
graduacao
especializao
mestrado
doutorado 


## count

- A função count é uma função útil para contar elementos por grupo.


```{r}
dados_count_espvida <- dados_classificados_por_espvida |> 
  count(ano, classe_espvida)
```

## um exemplo de gráfico

```{r}
grafico_exemplo <- ggplot(dados_count_espvida) +
  aes(x = classe_espvida, y = n) +
  geom_col(fill = "#2E4469") +
  labs(
    x = "Faixa de esperança de vida",
    y = "Quantidade de municípios",
    caption = "Fonte: dados do pacote ....."
  ) +
  theme_minimal() +
  facet_wrap(vars(ano))

ggsave("grafico_espvida.png", grafico_exemplo, dpi = 600, 
       width = 10, height = 5)
```


https://patchwork.data-imaginist.com/articles/patchwork.html

## summarise

- Podemos criar resumos da base com a função `summarise()`

- Resumindo a base: qual é a média da esperança de vida?

```{r}
dados_pnud |> 
summarise(media_espvida = mean(espvida))
```

Isso não ajuda tanto pois obtemos uma informação para a base completa... e como sabemos a média por ano?

## group_by

- Podemos agrupar os dados com `group_by`.

- Agrupando por ano:

```{r}
dados_pnud |> 
  group_by(ano)
```

## group_by + summarise

- Resumindo a base: qual é a média da esperança de vida por ano?

```{r}
dados_pnud |> 
  group_by(ano) |> 
  summarise(media_espvida = mean(espvida))
```



```{r}
dados_pnud |> 
  group_by(ano, regiao_nm) |> 
  summarise(media_espvida = mean(espvida))
```

- Várias sumarizações:

```{r}
base_resumo_espvida <- dados_pnud |> 
  group_by(ano) |> 
  summarise(
    # media
    media_espvida = mean(espvida),
    # mediana
    mediana_espvida = median(espvida),
    # variancia
    var_espvida = var(espvida),
    # dp
    desviopadrao_espvida = sd(espvida),
    # min
    min_espvida = min(espvida),
    # max
    max_espvida = max(espvida),
    
    # qnt muni
    quant_muni = n()
  )

base_resumo_espvida |> 
  write_csv2("base_resumo_espvida.csv")
```

- Pergunta do Rafael
https://cran.r-project.org/web/packages/janitor/vignettes/tabyls.html


```{r}
# Com janitor
library(janitor)
dados_classificados_por_espvida |>
  tabyl(ano, classe_espvida) |>
  adorn_percentages("row") %>%
  adorn_pct_formatting(digits = 2) %>%
  adorn_ns()

 #  ano  50 - 59 anos  60 - 69 anos  70 - 79 anos
 # 1991 24.04% (1337) 69.20% (3849)  6.76%  (376)
 # 2000  1.35%   (75) 57.82% (3216) 40.83% (2271)
 # 2010  0.00%    (0) 14.44%  (803) 85.56% (4759)

# com dplyr

dados_classificados_por_espvida |> 
  group_by(ano, classe_espvida) |> 
  count() |> 
  ungroup() |> 
  group_by(ano) |> 
  mutate(porc = n / sum(n),
         porc = round(porc, 4),
         porc_com_simbolo = scales::percent(porc, accuracy = 0.01))


# 1991	50 - 59 anos	1337	0.2404	24.04%
# 1991	60 - 69 anos	3849	0.6920	69.20%
# 1991	70 - 79 anos	376	0.0676	6.76%
# 2000	50 - 59 anos	75	0.0135	1.35%
# 2000	60 - 69 anos	3216	0.5782	57.82%
# 2000	70 - 79 anos	2271	0.4083	40.83%
# 2010	60 - 69 anos	803	0.1444	14.44%
# 2010	70 - 79 anos	4759	0.8556	85.56%
```




## filter

- Para entender filtros, precisamos conhecer alguns conceitos de lógica. 

### Comparações lógicas

- Comparações lógicas:

```{r}
# == significa: uma coisa é igual a outra?


# Teste com resultado verdadeiro
1 == 1

# Teste com resultado falso
1 == 2

```

- Exemplo com filtros: Filtrando uma coluna da base: O que for TRUE (verdadeiro) será mantido!

- Filtrar apenas informações referentes ao ano de 2010:

```{r}
dados_pnud |> 
  filter(ano == 2010)


dados_pnud |> 
  filter(ano == 2010) |> 
  filter(espvida == max(espvida))
```

- Filtrar apenas informações referentes ao ano de 2010, e que sejam do estado de SP:

```{r}
dados_pnud |> 
filter(ano == 2010, uf_sigla == "SP")
```

- Comparações lógicas:

```{r}

# maior que 


# menor que


# Maior ou igual à

# menor ou igual à 

```


Exemplos com filtros:

- Filtrar apenas municípios que, no ano de 2010, tinham uma população igual ou maior à 1 milhão, e ordenar a base pela população (de forma decrescente).

```{r}
dados_pnud |> 
  filter(ano == 2010, pop >= 1000000) |> 
  arrange(desc(pop)) |> 
  # daqui pra frente foi além do exercício, para formatar bem as tabelas
  select(uf_sigla, muni_nm, pop) |> 
  mutate(pop = pop/1000000, 
         pop = round(pop, 1)) |> 
  slice(1:10) |> 
  knitr::kable(col.names = c("UF", "Município", "População em milhões (2010)"))
```

- Comparações lógicas:

```{r}
# != significa diferente de:

```

Exemplos com filtros:

- Filtrar apenas dados que não sejam do ano de 1991.

```{r}
dados_pnud |> 
  filter(ano != 1991)
```



- Comparações lógicas:

```{r}
# operador %in%

```

Exemplos com filtros:

- Filtrar apenas dados de estados das pessoas participantes do curso:

```{r}
dados_pnud |> 
  filter(uf_sigla %in% c("SP", "MG", "RS", "BA", "PR", "RJ")) #|> 
 # distinct(uf_sigla)


# ==
# !=
  
# o ! significa NÃO!!!
dados_pnud |> 
  filter(!uf_sigla %in% c("SP", "MG", "RS", "BA", "PR", "RJ")) 
```

### Operadores lógicos - &, | , !

### & - E 

- Para ser verdadeiro, os dois lados precisam resultar em TRUE:

```{r}

# TRUE & TRUE = TRUE


# FALSE & TRUE = FALSE
```

Exemplos com filtros:

- No filter, a virgula funciona como o &!

- Filtrar apenas informações referentes ao ano de 2010, e que sejam do estado de SP:

```{r}

```




### | - OU

-  Para resultar TRUE, apenas um dos lados precisa ser verdadeiro

```{r}

```


Exemplos com filtros:

- Filtrar informações referentes ao ano de 2010 OUque sejam do estado de SP:

```{r}
dados_pnud |> 
  filter(ano == 2010 | uf_sigla == "SP")
```



### ! - NOT

-  Negação - É o "contrário". 

```{r}

```


Exemplos com filtros:

- Filtrar informações que não sejam do estado de São Paulo ou Rio de Janeiro:

```{r}
dados_pnud |> 
  filter(!uf_sigla %in% c("SP", "RJ")) 
```

### filtros e NA?

- A função filter, por padrão, remove os NAs. Ex:

```{r}

df <- tibble(x = c(1,2,3,NA))

filter(df, x > 1)
# manter os NAs!

filter(df, x > 1 | is.na(x))
```

- E como remover NAs? 

```{r}
df |> 
  filter(!is.na(x))
# o código anterior é equivalente à 

df |> 
  drop_na(x)
```


### filtrando textos

```{r}
textos <- c("a", "aa", "abc", "bc", "A", NA)
textos

str_detect(textos, "a")
```

Filtrar municípios que possuem o padrão `SÃO` no nome:

```{r}
dados_pnud |> 
  filter(str_detect(muni_nm , "SÃO"))
```

Filtrar municípios que possuem o padrão `SÃO` ou `São` no nome:

```{r}
dados_pnud |> 
  filter(str_detect(muni_nm , "SÃO|SAO|São|Sao"))
```


# Tópico 4 - Gráficos

Esse tópico será apenas uma pincelada, pois não temos tempo para abordar com mais detalhes. No R, criamos gráficos usando código! Experimente usar a seguinte função: `esquisse::esquisser()`

```{r eval=FALSE, include=FALSE}
esquisse::esquisser()
```

Explore o esquisse, e depois tente gerar um gráfico similar ao gráfico a seguir: 

Os dados usados foram `dados_pnud_2010`. O tipo de gráfico gerado é um histograma, e usamos as variáveis referentes à esperança de vida (`espvida`) e a região do Brasil (`regiao_nm`). 

Dica: Adicionamos essas informações nos eixos X e no Facet (você vai descobrir o que é quando abrir o esquisse!).

O esquisse permite que você copie e cole o código do gráfico!

A vignette do esquisse pode ajudar também:
<https://cran.r-project.org/web/packages/esquisse/vignettes/get-started.html>

Adicione o código do gráfico a seguir:

```{r}
dados_pnud %>%
 filter(ano >= 2010L & ano <= 2010L) %>%
 ggplot() +
  aes(x = espvida) +
  geom_histogram(bins = 30L, fill = "#112446") +
  theme_minimal() +
  facet_wrap(vars(regiao_nm))
```


## Extra - se sobrar tempo!


- Classificar:  A função `ifelse()` é uma ótima ferramenta para fazermos classificação com duas categorias. Ex:

```{r}
dados_pnud %>%
  select(ano, uf_sigla, muni_nm, espvida) |>
  mutate(maior_que_a_media_espvida  =
           ifelse(espvida >= mean(dados_pnud$espvida),
                  "Sim", "Não")) 

```

- Classificar: a função `case_when()` é interessante para fazer classificação com várias categorias. Ex: classificar a coluna de esperança de vida segundo faixas de idade

```{r}

# fizemos isso como um exemplo do mutate!

```

- E como podemos usar esses dados classificados? 
```{r}
# fizemos isso como um exemplo do mutate!
```
