---
title: "Tópico 3 - Manipulação de dados com dplyr"
author: "Beatriz Milz"
date: 'Maio de 2022'
output: html_document
---

Vamos começar carregando os pacotes que vamos utilizar neste script.

```{r message=FALSE}
library(tidyverse)
```

Então podemos importar a base de dados que vamos utilizar:

```{r message=FALSE}
dados_pnud <- read_csv2("../dados/base_pnud_min.csv")
```

Podemos ver a estrutura da base de dados usando a função `glimpse()`:

```{r}
glimpse(dados_pnud)
```

Podemos ver os nomes das colunas da base de dados usando a função `names()`:

```{r}
names(dados_pnud)
```

## dplyr

- `select()`: seleciona colunas da base de dados
- `filter()`: filtra linhas da base de dados
- `arrange()`: reordena as linhas da base de dados
- `mutate()`: cria novas colunas da base de dados (ou atualiza as colunas existentes)
- `group_by()` + `summarise()`: agrupa e sumariza da base de dados

## select

Podemos selecionar colunas da base de dados com a função `select()`.

Sintaxe: select(nome_da_base, regras_para_selecionar_colunas)

Selecionando uma coluna:

```{r}
select(dados_pnud, muni_nm)
```

Obs: Enquanto a gente não usar a atribuição `<-`, o objeto não é alterado!

Selecionando várias colunas:

```{r}
select(dados_pnud, muni_nm, uf_sigla, pop)
```

A função select respeita a ordem das colunas:

```{r}
select(dados_pnud, uf_sigla, muni_nm, pop)
```

O operador `:` pode ser usado aqui para selecionar uma sequência de colunas:

```{r}
select(dados_pnud, muni_nm:regiao_nm)
```

Podemos selecionar colunas por exclusão:

```{r}
select(dados_pnud, -muni_id)
```

## arrange


Podemos ordenar a base de dados com a função `arrange()`.

Sintaxe: select(nome_da_base, coluna_para_usar_para_ordenar)

O padrão de ordenação é crescente:

```{r}
arrange(dados_pnud, pop)
```

Para ordenar de forma decrescente, podemos usar a função `desc()`:
```{r}
arrange(dados_pnud, desc(pop))
```

Podemos ordenar de acordo com os valores de duas colunas:

```{r}
arrange(dados_pnud, desc(ano), desc(pop))
```

A ordenação de textos segue a ordem alfabética:

```{r}
arrange(dados_pnud, muni_nm)
```

## pipe

É comum fazer mais de uma operação em sequência. Por exemplo: selecionar colunas, e depois ordenar!

Objetivo: gerar uma base que tem as colunas referentes ao ano, sigla da UF, nome do município e população. Essa base deve estar ordenada por ano e população.
```{r}
# forma 1
base_selecionada <- select(dados_pnud, ano, uf_sigla,  muni_nm, pop)
arrange(base_selecionada, ano, pop)

# forma 2
arrange(select(dados_pnud, ano, uf_sigla,  muni_nm, pop), ano, pop)
```

Podemos reescrever esse código com o pipe. O pipe conecta as operações, passando o resultado da última operação como primeiro argumento das próximas etapas.

- `|>` é o pipe do base R, funciona a partir da versão 4.1 do R.

- `%>%` é a versão do tidyverse.

```{r}
dados_pnud |> 
  select(ano, uf_sigla,  muni_nm, pop) |> 
  arrange(ano, pop)
```

## Pausa nos verbos: distinct e unique

Quais são os valores únicos/distintos em uma coluna?

- A base dados_pnud possui informações referentes à quais anos?

```{r}
distinct(dados_pnud, ano)
unique(dados_pnud$ano)
```
- A base dados_pnud possui informações referentes à quais UFs?

```{r}
distinct(dados_pnud, uf_sigla)
unique(dados_pnud$uf_sigla)
```

## filter

- Para entender filtros, precisamos conhecer alguns conceitos de lógica. 

### Comparações lógicas

- Comparações lógicas:

```{r}
# == significa: uma coisa é igual a outra?
x <- 1

# Teste com resultado verdadeiro
x == 1

# Teste com resultado falso
x == 2
```

- Exemplo com filtros: Filtrando uma coluna da base: O que for TRUE (verdadeiro) será mantido!

- Filtrar apenas informações referentes ao ano de 2010:

```{r}
dados_pnud %>% 
  filter(ano == 2010) 
```

- Filtrar apenas informações referentes ao ano de 2010, e que sejam do estado de SP:

```{r}
dados_pnud %>% 
  filter(ano == 2010, uf_sigla == "SP") 
```

- Comparações lógicas:

```{r}
x <-1
# maior que 
x > 3
x > 0
# menor que
x < 3
x < 0


x > 1
x >= 1 # Maior ou igual à

x < 1
x <= 1 # menor ou igual à 

```


Exemplos com filtros:

- Filtrar apenas municípios que, no ano de 2010, tinham uma população igual ou maior à 1 milhão, e ordenar a base pela população (de forma decrescente).

```{r}
dados_pnud |> 
  filter(ano == 2010, pop >= 1000000) |> 
  arrange(desc(pop))
```

- Comparações lógicas:

```{r}
# != significa diferente de:
x != 2
x != 1
```

Exemplos com filtros:

- Filtrar apenas dados que não sejam do ano de 1991.

```{r}
dados_pnud |> 
  filter(ano != 1991)
```



- Comparações lógicas:

```{r}
# operador %in%
x %in% c(1, 2, 3)
x %in% c(2, 3, 4)
```

Exemplos com filtros:

- Filtrar apenas dados de estados das pessoas participantes do curso:

```{r}
dados_pnud |> 
  filter(uf_sigla %in% c("SP", "RJ"))
```

### Operadores lógicos - &, | , !

### & - E 

- Para ser verdadeiro, os dois lados precisam resultar em TRUE:

```{r}
x <- 5
x >= 3 & x <=7
# TRUE & TRUE = TRUE


y <- 2
y >= 3 & y <= 7
# FALSE & TRUE = FALSE
```

Exemplos com filtros:

- No filter, a virgula funciona como o &!

- Filtrar apenas informações referentes ao ano de 2010, e que sejam do estado de SP:

```{r}
dados_pnud %>% 
  filter(ano == 2010 & uf_sigla == "SP") 
```




### | - OU

-  Para resultar TRUE, apenas um dos lados precisa ser verdadeiro

```{r}
y <- 2
y >= 3
y <= 7

y >= 3 | y <= 7

y >= 3 | y <= 0
```


Exemplos com filtros:

- Filtrar informações referentes ao ano de 2010 OUque sejam do estado de SP:

```{r}
dados_pnud %>% 
  filter(ano == 2010 | uf_sigla == "SP") 
```



### ! - NOT

-  Negação - É o "contrário". 

```{r}
!TRUE

!FALSE
```


Exemplos com filtros:

- Filtrar informações que não sejam do estado de São Paulo ou Rio de Janeiro:

```{r}
dados_pnud |> 
  filter(!uf_sigla %in% c("SP", "RJ"))
```

### filtros e NA?

- A função filter, por padrão, remove os NAs. Ex:

```{r}
df <- tibble(x = c(1, 2, 3, NA))
df

filter(df, x > 1)

# manter os NAs!
filter(df, x > 1 | is.na(x))
```

- E como remover NAs? 

```{r}
df %>% 
  filter(!is.na(x))

# o código anterior é equivalente à 
df %>% 
  drop_na(x)
```


### filtrando textos

```{r}
textos <- c("a", "aa", "abc", "bc", "A", NA)
textos

str_detect(textos, pattern =  "a")
```

Filtrar municípios que possuem o padrão `SÃO` no nome:

```{r}
dados_pnud |> 
  filter(str_detect(muni_nm, "SÃO"))
```

Filtrar municípios que possuem o padrão `SÃO` ou `São` no nome:

```{r}
dados_pnud |> 
  filter(str_detect(muni_nm, "SÃO|São")) 
```

## mutate

- Podemos modificar colunas e criar novas colunas usando a função `mutate()`.

```{r}

```

