---
title: "Aula 1: Introdução ao R"
author: "Beatriz Milz"
date: '2022-05-09'
output: html_document
lang: pt
---

## R básico ------

-   Diferença entre console e script.

-   Para executar o código:

    -   Clique na linha e aperte Ctrl + Enter
    -   Selecione um trecho de código e aperte Ctrl + Enter
    
- Podemos escrever comentários (textos que não serão executados) usando o hashtag (`#`).

### R como calculadora

-   O R permite realizar muitas operações matemáticas!

-   A ordem matemática das operações também vale no R.

```{r}
2 + 5    # adição

9 - 4    # subtração

5 * 2    # multiplicação

7 / 5    # divisão

9 %% 4   # resto da divisão de 9 por 4

7 %/% 4  # parte inteira da divisão de 7 por 4

8 ^ 2    # potenciação
```


##  Exercício ---------

1. Vamos usar o R para descorir a temperatura de hoje em Fahrenheit. Converta a temperatura de Celsius para Fahrenheit, usando a segunte fórmula: `TempF =  TempC * 1.8 + 32`: 


```{r}

```


### Objetos

-   Ao se desenvolver um script é comum que algumas informações ficam repetidas ao longo do script.

-   Para reutilizar essas informações ao longo do script utilizamos o que chamamos de **objeto**.

-   Um objeto retém e representa um valor, função ou base de dados

-   Atribuindo valor a um objeto no R: utilizamos o operador: `<-`.
    Ex: `nome_do_objeto <- valor`

-   Atalho: `ALT` + `-`: cria o `<-` sinal de atribuição.

Exemplos:

```{r echo=TRUE}
# objeto do tipo texto: SEMPRE ENTRE ASPAS!
meu_nome <- "Beatriz Milz"
meu_nome


# Objeto do tipo numérico
minha_idade <- 29
minha_idade

# objeto do tipo numérico (podemos usar casas decimais) 
minha_altura <- 1.75
minha_altura

# objeto do tipo lógico (verdadeiro/falso)
estuda <- TRUE
estuda
```
##  Exercício ---------

1. Crie objetos para armazenar informações sobre você: `nome` (texto), `idade` (numérico), `estuda` (verdadeiro ou falso).  


```{r}

```


### Nomes de objetos

-   Os nomes devem começar com uma letra. Podem conter letras, números, underline (`_`) e ponto (`.`).

-   **Não usar acentuação e espaços nos nomes de objetos, arquivos, pastas, etc** (muito importante!)

-   Recomendação: **usar_snake_case**, ou seja, palavras escritas em minúsculo separadas pelo underscore (`_`).

-   O `R` é *case sensitive*, isto é, faz a diferenciação entre as letras minúsculas e maiúsculas. Portanto, um objeto chamado `teste` é diferente de uma outro objeto chamada `Teste`.

##  Exercício ---------

1. Tente adivinhar o tipo dos objetos abaixo: 

```{r}
cor_favorita <- "rosa"
idade <- 29
altura <- "1.75"
peso <- 61.1
gosta_brocolis <- TRUE
gosta_carne <- "FALSE"
```

### Funções

- Funções permitem automatizar tarefas comuns de forma mais poderosa do que copiar e colar.

- O R possui muitas funções já implementadas.

- Pacotes são coleções de funções, dados e documentação que ampliam as capacidades do R básico. Veremos como instalá-los logo!

- Você pode desenvolver suas próprias funções!

- Estrutura: `nome_da_funcao(argumentos = ...)`

##  Exercício ---------

1. Use a função `class()` e descubra qual é o tipo dos objetos apresentados no exercício anterior, e confira se a classe que você imaginou está correta.

```{r}



```
 

### Combinar elementos e criando vetores

- Podemos criar um conjunto de elementos usando a função `c()`. Exemplo:

```{r}
conjunto <- c(1, 2, 3)
```


- Os vetores armazena elementos de mesma classe. Caso tente combinar elementos de classe diferente, acontecerá a coerção. Ex:

```{r}
c("1", 2, 3) 

c(1, 2, TRUE) 
```

- Podemos fazer operações com os vetores:


```{r}
# Combinar elementos - Função c() 
ano_nascimento_irmaos <- c(1993, 1998, 2001, 2012, 2012)

# subtração com cada elemento do vetor:
idade_irmaos <- 2022 - ano_nascimento_irmaos

# ver o resultado
idade_irmaos
```
- Exemplo de vetor com texto:

```{r}
primeiro_semestre <- c("Janeiro", "Fevereiro", "Março",
                       "Abril", "Maio", "Junho")

```

- A função `length()` retorna o comprimento do vetor, para descobrir quantos elementos ele tem:

```{r}
length(primeiro_semestre)
```

- Selecionando elementos por índice: utilizar `[]`

```{r}
# primeiro elemento do vetor
primeiro_semestre[1] 

# primeiro elemento até o segundo
primeiro_semestre[1:2] 

# remove o elemento 1
primeiro_semestre[-1] 

# seleciona o elemento seis até o quatro 
# (e muda a ordem dos elementos)
primeiro_semestre[6:4]

```


### NA - Not Available

- Uma característica importante do R que pode dificultar a comparação são os valores ausentes ou `NA` (não disponíveis). 

- `NA` representa um valor desconhecido. 

-  Operações envolvendo um valor desconhecido também será desconhecido. Exemplo:

```{r}
vetor_com_na <- c(NA, 1, 5, 2, 5, NA)

sum(vetor_com_na) # somar os valores do vetor
```

- `is.na()` é a função que testa se um objeto é NA.

```{r}
is.na(vetor_com_na)
```


### Buscando ajuda

- Documentação: `help(nome_da_funcao)` ou `?nome_da_funcao`.

```{r, eval=FALSE}
help(sum)
?sum
```

-  Se a dúvida permanecer, procure no Google ou pergunte no [Discourse](https://discourse.curso-r.com/).

-   E se ainda tiver dúvidas, pergunte para a comunidade (há grupos no Telegram e outras redes sociais).


## Instalar pacotes

- Pacotes são coleções de funções, dados e documentação que estendem as capacidades do `R` básico.

- Eles precisam ser instalados e carregados.


- Você só precisa instalar o pacote uma vez, mas precisa carregá-lo sempre que começar uma nova sessão.


- Instalação de Pacotes: `install.packages("nome-do-pacote")`. Para instalar o pacote use as aspas.

```{{r}}
install.packages("tidyverse")
```


-  Carregar pacotes: `library(nome-do-pacote)`. Para carregar o pacote, não é necessário utilizar aspas.

```{r, eval=TRUE, message=FALSE}
library(tidyverse)
```



## Importação de dados tabulares ---------

- O formato mais comum que utilizamos são os Dataframes.

- Possuem duas dimensões: linhas e colunas.

- Cada colunas pode ser de classes diferentes.

- Pense em uma tabela, como está acostumada a ver no Excel por exemplo. 

- Formatos comuns: CSV, excel, entre outros.

- Importando CSV:

```{r}
library(readr)
dados_pnud <- read_csv2("../dados/base_pnud_min.csv")
```

- Importando excel:

```{r}
library(readxl)
pnud_excel <- read_excel("../dados/base_pnud.xlsx")
```

- Salvando os dados em um arquivo csv:

```{r}
write_csv2(dados_pnud, "../dados/salvando_base_pnud.csv")
```

- Salvando os dados em um arquivo excel:

```{r}
library(writexl)
write_xlsx(dados_pnud, "../dados/salvando_base_pnud.xlsx")
```




### Funções úteis para usar com dataframes

```{r}
# Retorna o número de colunas 
ncol(dados_pnud)

# Retorna o número de linhas
nrow(dados_pnud)

# Retorna o número de colunas e linhas
dim(dados_pnud)

# primeiras linhas
head(dados_pnud)

# dar uma "olhada" na base
library(dplyr)
glimpse(dados_pnud)
```


- Para selecionar colunas, utilize o `$`. Elas retornarão como vetores, e poderemos usar as funções que já conhecemos. Ex: `dados_pnud$ano`.


- Dica: após escrever o `nome_do_dataframe$`, aperte `tab` para que o RStudio faça sugestões de colunas da base.

- A função unique() retorna os valores únicos de um vetor. Exemplo: 

```{r}
unique(dados_pnud$ano)
```

- Outra forma de selecionar elementos é utilizando os colchetes:  `data_frame[numero da linha , numero da coluna]`! 

```{r}
dados_pnud[1, 2] # Seleciona a linha 1 e a coluna 2 
```

- Caso deixe algum dos espaços dentro do colchete vazio, o R retornará todas (as colunas ou linhas):

```{r}
dados_pnud[1, ] # Seleciona a linha 1 e TODAS as colunas
```

```{r}
dados_pnud[ , 2] # Seleciona TODAS as linhas e apenas a coluna 2
```



### Funções básicas


|  Função |  O que retorna? |
|--:|--:|
|  `sum()` |  Soma  | 
|  `mean()` |  Média |
|  `median()` |  Mediana |
|  `var()` |  Variância (simples) |
|  `sd()` |  Desvio Padrão |
|  `max()` |  Valor máximo  |
|  `min()` |  Valor mínimo |
|  `round()` |  Valor arredondado |
|  `sqrt()` |  Raíz quadrada |


- Argumento importante: `na.rm = TRUE`

```{r}
vetor_com_na <- c(NA, 1, 5, 2, 5, NA)
sum(vetor_com_na)
sum(vetor_com_na, na.rm = TRUE)
```

```{r}
mean(vetor_com_na)
mean(vetor_com_na, na.rm = TRUE)
```

#### Exemplos:

- Vamos usar os dados para o ano de 2010. Para isso é necessário filtrar os dados, e vamos ver como fazer isso na próxima aula!

```{r}
dados_pnud_2010 <-  filter(dados_pnud, ano == 2010)
```

```{r}
# Soma de população em 2010: 
sum(dados_pnud_2010$pop)
```

```{r}
# média: expectativa de vida
mean(dados_pnud_2010$espvida)
```

```{r}
# mediana: expectativa de vida
median(dados_pnud_2010$espvida)
```
```{r}
# variância: expectativa de vida
var(dados_pnud_2010$espvida)
```
```{r}
# desvio padrão: expectativa de vida
sd(dados_pnud_2010$espvida)
```

```{r}
# maior valor encontrado
max(dados_pnud_2010$espvida)
```

```{r}
# menor valor encontrado
min(dados_pnud_2010$espvida)
```
```{r}
# media de expectativa de vida
media_espvida <- mean(dados_pnud_2010$espvida)
# arredondando para ter uma casa decimal
round(media_espvida, 1)
```

